臺灣高等法院民事判決　　　　　　　　　 93年度上字第577號
　　上　訴　人　乙○○原名邱.
　　被 上訴 人　甲○○原名.
上列當事人間請求清償債務事件，上訴人對於中華民國93年3月5
日臺灣桃園地方法院87年度訴字第 108號第一審判決提起上訴，
經本院於94年8月16日言詞辯論終結，判決如下：
    主      文
上訴駁回。
第二審訴訟費用由上訴人負擔。
    事實及理由
一、本件上訴人在原審起訴，原係聲明：(一)被上訴人應給付上訴
    人新臺幣（下同） 320萬元及自民國（下同）82年11月20日
    起至清償日止，按年息 11%計算之利息；(二)確認被上訴人於
    81年9月4日在國泰信託投資股份有限公司（下稱國泰信託公
    司，嗣經變更名稱為慶豐商業銀行股份有限公司）新竹分公
    司偽造之上訴人名義之授權書及印鑑卡均屬無效文件；(三)訴
    訟費用及支付命令程序費用及地政事務所與戶政事務所申請
    文件費用、縣政府機關有關本案申請之工商詢問費用、調查
    公費均由被上訴人負擔。嗣於本院就上開(二)之聲明及(三)之聲
    明更正如下述，尚非法所不許，合先敘明。
二、上訴人聲明求為判決：(一)原判決廢棄。(二)被上訴人應給付上
    訴人320萬元及自82年11月20日起至清償日止，按年息11%計
    算之利息。(三)確認被上訴人於81年9月4日在國泰信託公司新
    竹分公司所留存之印鑑卡，及於81年9月4日、同年10月17日
    在國泰信託公司新竹分公司所留存授權訴外人陳福財之授權
    書均屬偽造。(四)第一、二審訴訟費用由被上訴人負擔。(五)上
    開請求給付 320萬元本息部分，願供擔保請准宣告假執行。
    被上訴人聲明求為判決：上訴駁回。
三、上訴人起訴主張：上訴人於81年間，委請被上訴人及其前夫
    陳福財（已於84年 9月18日死亡），就上訴人所有門牌號碼
    桃園縣中壢市○○路○段418巷410號8樓房屋及其坐落基地所
    有權應有部分（下稱系爭房地），為上訴人向訴外人國泰信
    託公司新竹分公司申請抵押貸款32萬元，然被上訴人夫婦卻
    擅自申辦抵押貸款 320萬元，經國泰信託公司新竹分公司於
    81年9月4日核貸，被上訴人夫婦又偽造上訴人名義之印鑑卡
    及授權陳福財之授權書，擅將貸得款項 320萬元匯入陳福財
    設於新竹區中小企業銀行（下稱新竹企銀，嗣經變更名稱為
    新竹國際商業銀行）北中壢分行之000-0000-00000000000號
    活期儲蓄存款帳戶，致上訴人於其後委請被上訴人夫婦辦理
    增貸至500萬元時，經扣除利息後，僅獲撥付170餘萬元，上
    訴人始悉上情，經向被上訴人夫婦百般催討，惟未獲置理；
    另上訴人於81年10月17日在國泰信託公司新竹分公司所留存
    授權訴外人陳福財之授權書亦係偽造等情，爰依侵權行為及
    不當得利之法則，求為命被上訴人給付 320萬元及自82年11
    月20日起至清償日止，按年息 11%計算之利息；並確認上訴
    人於91年9月4日在國泰信託公司新竹分公司所留存之印鑑卡
    ，及於81年9月4日、同年10月17日在該公司所留存授權訴外
    人陳福財之授權書均屬偽造之判決。
    被上訴人則以：伊於81年間任職於陳代書事務所時，曾為上
    訴人處理向訴外人國泰信託公司新竹分公司申請貸款 320萬
    元，並於嗣後申請增貸至500萬元之事務，上開貸款申請經
    國泰信託公司新竹分公司受理後，舉凡徵信、評估房價、看
    屋、對保等手續，均需經由上訴人本人親自到場同意後方可
    辦理，伊並無偽造文書、業務侵占或詐欺取財等侵權行為；
    又上訴人所稱僅委託申辦貸款32萬元乙事，並非真實；又伊
    前夫陳福財曾與上訴人合夥投資，彼二人間並有金錢往來，
    系爭貸款 320萬元乃經由上訴人同意並出具授權書及取款條
    ，始由國泰信託公司新竹分公司撥款後匯入陳福財之帳戶，
    惟伊從不過問彼二人間金錢往來，亦未參與撥款過程，貸款
    核准後金錢流向更非伊受委任處理事務範圍等語，資為抗辯
    。
四、經查被上訴人及其前夫陳福財受上訴人委任，提供上訴人所
    有系爭房地設定抵押，代上訴人向國泰信託公司新竹分公司
    申請貸款，經該公司准予核貸，並於81年9月7日將貸款金額
    320 萬元撥入上訴人設於該公司之000-00-000000-0-00號撥
    款帳戶，旋復轉入陳福財設於新竹企銀北中壢分行之000-00
    00-00000000000號活期儲蓄存款帳戶；嗣上訴人又增加提供
    門牌號碼桃園縣中壢市○○路○段418巷22號房屋及其坐落基
    地所有權應有部分為擔保品，委請被上訴人及陳福財向國泰
    信託公司新竹分公司申請增貸至 500萬元，經該公司以「貸
    放同時收回原貸 320萬元本息」為條件予以核准，故於81年
    10月20日撥款500萬元至上訴人設於該公司之000-00-000000
    -0-00號撥款專戶後，旋將原貸320萬元本息餘額清償完畢之
    事實，有消費者貸款申請書、借據、土地登記申請書、抵押
    權設定契約書、他項權利證明書、印鑑證明、債務清償證明
    書、放款歷史資料查詢、放款撥款專戶取款憑單、轉帳收入
    傳票、放款收入傳票、提領鉅額現鈔登記簿（見原審卷4、5
    、10至33、167頁及本院卷69至71、93、101、104、106、10
    7頁）及慶豐商業銀行94年3月28日 (94)慶銀竹詢字第108號
    函可稽（見本院卷138頁）， 且為兩造所不爭執，自堪信為
    真實。
五、雖上訴人以伊原僅係委被上訴人夫婦代為申請貸款32萬元，
    且亦未授權得將貸得款項轉匯入陳福財帳戶，因而主張被上
    訴人為侵權行為或受有不當得利云云。惟查：
    (一)上訴人曾委請被上訴人夫婦為之辦理貸款事宜，並親至國
      泰信託公司新竹分公司，於系爭320萬元及嗣後增貸為500
      萬元之借據上簽名等情，業經上訴人在本院自認屬實（見
      本院卷65、163頁）， 足見不論320萬元或500萬元之借款
      金額，均係經上訴人同意，上訴人主張僅授權被上訴人夫
      婦申請貸款32萬元云云，自不足取。
    (二)國泰信託公司新竹分公司於核准貸款後之81年9月7日，將
      核貸金額320萬元撥入上訴人設於該公司之000-00-000000
      -0-00號撥款帳戶，既如前述，自已交付系爭320萬元借款
      予上訴人。嗣國泰信託公司新竹公司於同(7)日，將該320
      萬元轉匯入被上訴人之前夫陳福財設於新竹企銀北中壢分
      行之000-0000-00000000000號活期儲蓄存款帳戶，乃係依
      憑蓋有上訴人留存印鑑之授權書及取款憑單所為，此有81
      年9月4日印鑑卡、81年9月4日授權書及81年9月7日取款憑
      單可稽（見本院卷102頁、87頁背面及145頁）。雖上訴人
      主張上開印鑑卡、授權書均屬偽造云云，然查，該印鑑卡
      及授權書確係由上訴人本人所出具乙節，業經印鑑卡之對
      保人郭雅鈴、及授權書之對保人劉財車分別於臺灣桃園地
      方法院檢察署86年度偵字第1546號侵占等案件偵查中到庭
      證述明確，有各該訊問筆錄可稽（見本院卷67之4、67之7
      頁）；衡諸上開二人均係本諸銀行行員之職務而負責對保
      ，彼等與兩造或陳福財間並無任何故舊恩怨，殊無可能干
      負背信罪名而為對保不實之行為；至印鑑卡背面個人基本
      資料欄之記載，通常係由銀行承辦人員事後抄錄，其上關
      於上訴人出生年月日之記載，雖因抄錄錯誤而有不符，惟
      無損於上訴人留存印鑑之真實性；且被上訴人因此被訴偽
      造文書乙案，亦經本院89年度上訴字第4181號以不能證明
      被上訴人犯罪而諭知無罪判決確定，有該刑事判決足按（
      見本院卷72至76頁），足見上開印鑑卡及授權書確屬真正
      ，並非偽造。則陳福財本於上開授權書所載：「立授權書
      人邱正安（即上訴人）同意授權陳福財向貴公司（即國泰
      信託公司新竹分公司）辦理房屋貸款有關放款、提款事宜
      」之意旨（見本院卷87頁背面），自有權為上訴人領取系
      爭320萬元借款。
    (三)上訴人固以系爭 320萬元借款嗣竟匯入陳福財之帳戶乙事
      ，主張被上訴人與其前夫陳福財乃共同侵權行為、或受有
      不當得利云云。然查，上訴人於81年9月4日簽立 320萬元
      之借據後，始終未向國泰信託公司新竹分公司詢問已否撥
      款事宜，尤有甚者，更於81年10月20日再向該公司增貸至
      500萬元，且經該公司依約將原貸320萬元本息餘額予以扣
      抵清償後，僅取得貸款金額 170餘萬元，仍予簽名確認已
      領取500萬元，有上訴人不否認為真正之500萬元借據、及
      提領鉅額現鈔登記簿可按（見本院卷 144、152、163頁）
      ，足見上訴人就其先前所貸之系爭 320萬元已經撥付乙事
      ，應屬知情，而上訴人既有授權陳福財辦理提款事宜之舉
      ，亦見該 320萬元匯入陳福財帳戶乙事，顯已徵得上訴人
      之同意。復經徵諸上訴人與陳福財間確有金錢往來等情，
      亦已據上訴人於上開刑事案件偵查中陳述明確（見上開偵
      查卷 282頁背面），並有借據及支付命令、本票裁定足佐
      （見上開偵查卷221、332、334頁）， 且經訴外人陳玉嚥
      於上開刑事案件審理中到庭結證：「邱正安曾說他要和陳
      福財共同投資生意」等語屬實（見本院卷67之10頁），益
      見上訴人確有同意將上開 320萬元貸款轉匯入陳福財之帳
      戶。
    (四)上訴人確有授權被上訴人夫婦為之貸借 320萬元及增貸至
      500 萬元款項，並授權陳福財提款，已如前述，則上訴人
      主張其因陷於錯誤始於借據上簽名云云，自非可取。又上
      訴人係32年11月16日出生，並以自營土木包工業維生，有
      消費貸款申請書可按（見本院卷84、104頁）， 其於81年
      間貸借系爭款項之時，已年近50歲，自有相當社會經歷，
      而上訴人復不能舉證證明其於委請被上訴人夫婦辦理借款
      之時，有何出於急迫、輕率、無經驗之情事；況依民法第
      74條規定，縱係有趁他人急迫、輕率、無經驗而為顯失公
      平之法律行為，其效果亦非當然無效，僅得於一年內聲請
      法院撤銷而已，在撤銷之前，仍屬有效，是上訴人據此抗
      辯伊委請被上訴人為之辦理貸款之法律行為應屬無效云云
      ，亦非可取。
    (五)綜上所述，上訴人既係出於己意提供擔保物委請被上訴人
      及其前夫陳福財為之向國泰信託公司新竹分公司辦理貸款
      ，且多次配合親赴國泰信託公司新竹分公司對保，並出具
      授權書授權陳福財提款，則被上訴人所為諸如為上訴人辦
      理貸款手續、增貸及將借貸款項轉入陳福財帳戶等行為，
      均係本於上訴人授權委任所為，顯具有法律上之原因，並
      無侵權行為或不當得利可言，是上訴人主張被上訴人及陳
      福財盜領款項應構成侵權行為、或不當得利，因而請求被
      上訴人應就國泰信託公司貸予款項即 320萬元本息負賠償
      或返還之責任，即屬無據。
六、末查，上訴人於81年9月4日出具予國泰信託公司新竹分公司
    之授權書及印鑑卡（見本院卷87頁背面、102頁） 係屬真正
    ，均非偽造，已如前述。而上訴人嗣於81年10月17日，為向
    國泰信託公司新竹分公司申請增貸至 500萬元，所出具載明
    ：「立授權書人邱正安同意授權陳福財向貴公司辦理房屋貸
    款有關放款、提款事宜是實」之授權書（見本院卷88頁），
    其蓋用之印章既與上訴人留存於國泰信託公司新竹分公司之
    印鑑相同（見本院卷102頁）； 且由陳福財代上訴人申請之
    該筆貸款500萬元，除用以清償原先貸借320萬本息餘額外，
    餘額 170餘萬元亦經上訴人領取完畢，足見上訴人確有上開
    授權之事實，該81年10月17日之授權書顯亦屬真正，並非偽
    造。是上訴人主張其於81年9月4日在國泰信託公司新竹分公
    司所留存之印鑑卡，及於81年9月4日、同年10月17日在國泰
    信託公司新竹分公司所留存授權訴外人陳福財之授權書均屬
    偽造，亦屬無據。
七、從而，上訴人本於侵權行為及不當得利之法則，請求被上訴
    人給付320萬元及自82年11月20日起至清償日止，按年息11%
    計算之利息，併請求確認上訴人於81年9月4日在國泰信託公
    司新竹分公司所留存之印鑑卡，及於81年9月4日、同年10月
    17日在國泰信託公司新竹分公司所留存授權訴外人陳福財之
    授權書均屬偽造，均屬不應准許。原審所為上訴人敗訴之判
    決，並無不合。上訴論旨仍執前詞指摘原判決不當，求予廢
    棄改判，為無理由，應予駁回。
八、至兩造其餘之攻擊或防禦方法及未經援用之證據，經本院斟
    酌後，認為均不足以影響本判決之結果，自無逐一詳予論駁
    之必要，併此敘明。
九、據上論結，本件上訴為無理由，依民事訴訟法第449條第1項
    、第78條，判決如主文。
中　　華　　民　　國　　94　　年　　8 　　月　　30　　日
                  民事第六庭  審判長法  官  林鄉誠
                                    法  官  楊豐卿
                                    法  官  梁玉芬
正本係照原本作成。
如不服本判決，應於收受送達後20日內向本院提出上訴書狀，其
未表明上訴理由者，應於提出上訴後20日內向本院補提理由書狀
（均須按他造當事人之人數附繕本）上訴時應提出委任律師或具
有律師資格之人之委任狀；委任有律師資格者，另應附具律師資
格證書及釋明委任人與受任人有民事訴訟法第466條之一第一項
但書或第二項（詳附註）所定關係之釋明文書影本。
中　　華　　民　　國　　94　　年　　8 　　月　　31　　日
　　　　　　　　　　　　　          書記官  常淑慧
附註：
民事訴訟法第四百六十六條之一（第一項、第二項）：
對於第二審判決上訴，上訴人應委任律師為訴訟代理人。但上訴
人或其他法定代理人具有律師資格者，不在此限。
上訴人之配偶、三親等內之血親、二親等內之姻親，或上訴人為
法人、中央或地方機關時，其所屬專任人員具有律師資格並經法
院認為適當者，亦得為第三審訴訟代理人。
